【裁判字號】    99,易,998
【裁判日期】    990730
【裁判案由】    詐欺
【裁判全文】
臺灣高雄地方法院刑事判決               99年度易字第998號
公  訴  人  臺灣高雄地方法院檢察署檢察官
被      告  壬○○
上列被告因詐欺案件，經檢察官提起公訴（98年度偵字第32540
號、98年度偵字第35146 號、98年度偵字第36176 號、99年度偵
字第508 號、99年度偵字第886 號），本院判決如下：
    主  文
壬○○無罪。
    理  由
一、公訴意旨略以：被告壬○○雖知國內社會上層出不窮之詐騙
    集團或不法份子為掩飾其不法行徑，避免執法人員之追究及
    處罰，經常利用他人之手機門號掩人耳目，因此，在客觀上
    可以預見一般取得他人手機門號使用之行徑，常與行財產犯
    罪有密切關連，竟以縱有人持其手機門號作為詐騙之犯罪工
    具，亦不違其本意之幫助犯意，先與某姓名年籍不詳之人聯
    繫，約定由被告代辦門號，辦理成功可領得新臺幣（下同）
    1,000 元，被告乃於民國98年6 月6 日，在高雄地區之電信
    業者門市辦理0000000000號門號（下稱上開門號），申辦成
    功即交付予該不詳人提供所屬詐騙集團使用，作為該集團詐
    欺取財之犯罪工具。該詐騙集團即意圖為自己不法之所有，
    在雅虎奇摩拍賣網站及露天拍賣網站刊登拍賣廣告，利用上
    開門號通知買家匯款及提供買家聯絡之用，致如附表一、二
    所示林建宏等人不疑有詐陷於錯誤，而依指示匯至詐騙集團
    所指定之帳戶（各次犯罪事實詳如附表一、二所示）。因認
    被告上開所為，涉犯刑法第30條第1 項、第339 條第1 項之
    幫助詐欺取財罪嫌云云。
二、證據能力部分：
  (一)按被告以外之人（包括證人、鑑定人、告訴人、被害人及共
    同被告等）於審判外之陳述雖不符刑事訴訟法第159 條之1
    至之4 等4 條之規定，而經當事人於審判程序同意作為證據
    ，法院審酌該言詞陳述或書面陳述作成時之情況，認為適當
    者，得為證據。而當事人、代理人或辯護人於法院調查證據
    時，知有前項不得為證據之情形，而未於言詞辯論終結前聲
    明異議者，視為有前項之同意，刑事訴訟法第159 條之5 定
    有明文。查證人即被害人丙○○、庚○○、丑○○、甲○○
    、戊○○、乙○○、癸○○、己○○、丁○○、辛○○、子
    ○○等11人、以及證人趙金玉、曾柏棋、陳松霖、吳錦萍於
    警詢時之證述，及本判決後述所引用供述形式之文書證據，
    其性質雖均屬傳聞證據，且當事人均已知上述證據乃傳聞證
    據，而未於言詞辯論終結前聲明異議，本院審酌上開證人於
    警詢陳述當時之原因、過程、內容、功能等外在環境加以觀
    察，足認上開證人前揭陳述係出於真意之信用性獲得確切保
    障，而有可信之特別情況，另文書形式之供述證據部分，無
    證據證明此等證據有何遭變造或偽造情事，認為以之作為本
    件論証之證據，均與待證事實具有關聯性，作為本案之證據
    亦屬適當，揆諸前開規定，上開證據均具有證據能力。
  (二)卷附交易明細表、行動電話通聯記錄，屬機械性列印之資料
    ，非屬供述性之傳聞證據，自有證據能力。
三、按犯罪事實應依證據認定之，無證據不得認定犯罪事實。不
    能證明被告犯罪者，應諭知無罪之判決，刑事訴訟法第154
    條第2 項及第301 條第1 項分別定有明文。又訴訟上用以證
    明事實之證據，須於通常一般之人均不致於有所懷疑，而得
    確信其為真實之程度者，始得據以為有罪之認定；倘其證明
    尚未達到此一程度，而有合理之懷疑存在，致使無從為有罪
    之確信時，即應為無罪之判決，有最高法院76年台上字第49
    86號判例意旨可資參照。再檢察官對於起訴之犯罪事實，應
    負提出證據及說服之實質舉證責任，倘其所提出之證據，不
    足為被告有罪之積極證明，或其指出證明之方法，無從說服
    法院以形成被告有罪之心證，基於無罪推定之原則，自應為
    被告無罪判決之諭知，最高法院92年台上字第128 號判例亦
    可參照。
四、公訴意旨認被告壬○○涉有前揭犯嫌，無非係以被害人丙○○、庚○○、丑○○、甲○○、戊○○、乙○○、癸○○、
    己○○、丁○○、辛○○、子○○等11人、以及證人趙金玉
    、曾柏棋、陳松霖、吳錦萍於警詢時之證述，卷附之被害人
    提出之交易明細表、上開門號之申設人資料、通聯紀錄、拍
    賣網頁資料等為其論據。訊據被告堅詞否認有何提供上開門
    號幫助詐欺取財犯行，辯稱：因通訊行員工告知其辦門號可
    送現金，其遂向該通訊行辦理威寶電信股份有限公司（下稱
    威寶電信公司）之門號，並將辦得門號所附贈之手機交還通
    訊行以換取1,000 元現金，至於門號之SIM 卡則放在通訊行
    沒有取走，且其所申設的乃0000000000號之月租型門號，並
    未曾申設預付卡型之上開門號，且上開門號申請書上之簽名
    並非其所簽等語。經查：
  (一)址設於臺南縣永康市○○街96號「寶琳商行」，於98年6 月
    6 日接受客戶以「壬○○」名義申請行動電話預付卡，該申
    請者復檢附「壬○○」之身分證及健保卡影本，威寶電信公
    司因而提供門號0000000000號行動電話給該名申請者使用之
    事實，有威寶電信公司行動電話預付卡服務申請書在卷可查
    （參偵四卷第11頁）；又某不詳之詐騙集團成年成員在雅虎
    奇摩拍賣網站及露天拍賣網站刊登拍賣廣告，吸引附表一所
    示林建宏等7 人購買網路拍賣商品，該詐騙集團成年成員復
    利用上開門號通知買家匯款或留下上開門號聯絡以取信買家
    之方式，致附表一所示林建宏等7 人不疑有詐而均陷於錯誤
    ，而分別依指示匯至詐騙集團所指定之帳戶（各次詐騙方法
    詳如附表一所示）等事實，亦據證人即被害人丙○○、庚○○、丑○○、甲○○、己○○、辛○○、子○○、證人趙金
    玉、曾柏棋、陳松霖於警詢時證述明確，並有匯款執據、
    MOD 金融交易紀錄、露天拍賣網站詐騙網頁資料、MSN 對話
    紀錄、合作金庫存簿影本、賣家網路IP查詢、雙向通聯紀錄
    、存簿影本、郵政自動櫃員機交易明細表、陳世倫郵局帳戶
    開戶基本資料、歷史交易明細、趙金玉開戶資料、存摺交易
    往來明細、陳松霖開戶基本資料、歷史交易明細表、宋文毓
    開戶基本資料、歷史交易明細表附卷可憑（參警一卷第12～
    16頁，警二卷第2 ～6 頁，偵一卷第19、37～46頁，偵二卷
    第20 ～30 、39～44、50頁，偵三卷第6 ～29頁），且為被
    告所不爭執，是此部分之事實，堪予認定。
  (二)又上開門號行動電話預付卡申請書上雖填有被告姓名、年籍
    、住址並提供雙證件以備查核。然衡諸上開行動電話門號申
    請書所檢具卡號000000000000號之健保卡（參偵四卷第11頁
    ），係行政院衛生署中央健康保險局（下稱健保局）於92年
    間核發予被告，嗣被告於96年2 月13日以更換照片為由申請
    換發卡號000000000000號之健保卡一節，有健保局高屏業務
    組99年7 月6 日健保高字第0996014807號函、被告健保卡影
    本在卷可查（參本院二卷第40、53頁），可見上開門號所檢
    附之健保卡影本，乃健保局92年間所核發予被告使用之舊卡
    ，倘上開門號係被告所申請，或係其同意提供個人年籍、身
    分證及健保卡等資料供他人申辦，其於98年6 月6 日申辦上
    開門號時，既已提供當時正使用之身分證，衡情亦可提供其
    現時所使用之健保卡以供申辦上開門號，實毋甘冒無法申辦
    之風險而持無照片之舊健保卡遽以申請上開門號之理，從而
    ，本件被告是否親自申請或提供個人身分證及健保卡等資料
    供他人申辦上開門號，已非無疑。
  (三)再者，上開預付卡申請書上申請人「壬○○」所留存之00-0
    000000號、0000000000號聯絡電話，其中00-0000000號於98
    年5 月至7 月均處於非使用中之狀態，0000000000號則遲至
    99年5 月15日始由設址在臺北縣中和市之周小姐開通等情，
    有中華電信、遠傳電信股份有限公司函覆之申登人資料查詢
    在卷可按（參本院二卷第13～15頁），顯見上開2 留存之聯
    絡電話於98年6 月6 日時均非使用中，自無從由上開留存電
    話而推認上開門號之申請與被告有關，況倘上開門號真係被
    告所申請，其既已填寫真實年籍，實無再以虛構之電話躲避
    檢警事後查緝之必要，益見上開門號之申請人，刻意以隨意
    填寫之號碼隱匿其身分至明；再比之上開預付卡申請書「申
    請人簽章欄」上「壬○○」之簽名與被告於警詢、偵查及本
    院審理中歷次筆錄所為之簽名互核以觀，其中「溫」字之寫
    法，被告係將右上方之「囚」寫為「曰」，此即與申請書「
    申請人簽章欄」上「溫」自係以正常寫法而寫成之方式不同
    ，且觀其運筆方式、筆順、勾勒及神韻等項，二者亦均有顯
    著差異，應可判斷確非出自同一人之筆跡，有上開門號申請
    書、被告各以左右手分別書寫之「壬○○」簽名及其各該筆
    錄附卷可考（參偵四卷第5 、11、22頁，警一卷第7 頁，本
    院一卷第28頁，院二卷第39頁），堪認上開門號預付卡申請
    書「申請人簽章欄」上「壬○○」之署名並非被告所親簽，
    自無從以之推認被告有何同意提供個人年籍、身分證及健保
    卡等資料供他人申辦上開門號預付卡之情事。衡諸時下市面
    上各營利事業透過各項促銷、優惠等各類型活動取得個人資
    料情形，甚為普遍，個人資料遭外洩或留用之情形亦非罕見
    從而，被告身分證、健保卡影本黏貼至上開門號申請書上之
    原因、過程可能亦有數端，倘依此逕認上開門號申請書即係
    由被告本人所簽立申請辦理並取得前開行動電話SIM 卡，實
    顯速斷，在仍有相當程度之合理懷疑存在之情形下，本院自
    難遽為不利於被告之認定。
  (四)再參之「寶琳商行」因承辦多起詐騙門號，已經盈蘊科技公
    司取消經銷關係而停業等情，有臺灣高雄地方法院檢察署公
    務電話紀錄表附卷可憑（參偵四卷第16、17頁），而「寶琳
    商行」之負責人郭惠玲，亦因與黃秋霖共同偽造他人名義而
    向威寶電信公司申辦多支行動電話門號，而涉嫌行使偽造文
    書、詐欺取財等罪嫌，並經臺灣高雄地方法院檢察署檢察官
    起訴在案一節，有該署檢察官99年度偵字第5946號起訴書附
    卷可按（參本院二卷第51頁），足見上開門號申請處所之「
    寶琳商行」，確涉有多起假冒他人名義申辦行動電話門號之
    情事，故被告之身分資料倘遭該商行之負責人郭惠玲、黃秋
    霖等人據以冒用，衡情亦非無可能，自不能僅以上開門號申
    請書上填有被告姓名、年籍、住址及附有被告之證件影本，
    即遽認被告有起訴書所指幫助詐欺取財之犯行。
  (五)至被告於警詢時雖供稱：0000000000號威寶電信之行動電話
    門號是其親自前往高雄市○○○路的通訊行辦理無誤等語（
    參偵一卷第11頁）；於本院準備程序時復陳稱：其曾於98年
    6 月6 日，為參與辦手機換1,000 元現金之活動，而在高雄
    市○○○路某通訊行申辦威寶電信門號等語（參本院一卷第
    23頁）；惟此部分被告於本院審理時經審判長詢問後已改稱
    ：其警詢會這樣講，是誤以為警方所詢問的乃0986開頭之月
    租型門號，但事實上，上開門號並非其所辦理等語（參本院
    二卷第73頁）。本院審酌被告於警詢為前開陳述同時，亦陳
    稱：其每個月都有收到上開門號帳單，但其均未繳納等語（
    參偵一卷第12頁），此即與上開門號係預付卡不會收到帳單
    之特性有別；且被告確曾於96年1 月27日，向威寶電信公司
    申辦0000000000號月租型門號一節，有威寶電信公司98年12
    月17日函附之行動電話服務申請書在卷可證（參偵四卷第12
    頁），可見被告所言確非虛妄。再參以被告在臺中市警察局
    刑警大隊為上開陳述後，於同日接受臺中市警察局第二分局
    偵查隊警詢時亦陳稱：其因聽信朋友的話，交付帳戶資料予
    不詳之人，其後又因缺錢花用，遂前往高雄市○○○路的通
    訊行辦理門號而換取1,000 元之現金等語（參警一卷第6 頁
    ），而被告於96年2 月間，確有交付帳戶予不詳詐欺集團而
    涉犯幫助詐欺取財罪，並經本院判處拘役55日之事實，有臺
    灣高等法院被告前案紀錄表、本院刑事簡易判決書、臺灣高
    雄地方法院檢察署檢察官聲請簡易判決處刑書在卷可稽（參
    本院二卷第7 、43～45頁），足徵被告所述辦理門號時間，
    應在其前揭所涉幫助詐欺取財罪之時點附近，即96年1 、2
    月間，從而，被告所稱於98年6 月6 日前往高雄市○○○路
    的通訊行辦理上開門號等語，應係於96年1 月27日辦理0000
    000000號之誤，自難據此為被告不利之認定。縱認被告所辯
    不足採，然本件之涉犯事實並無具體事證足認被告有何提供
    證件而申辦上開門號，已如前述，本於「被告有不自證己罪
    」之法理，本院亦難以此遽為被告有罪之認定。
  (六)此外，起訴書所述如附表二所載之各被害人，均非詐欺集團
    成員以被告上開門號所聯繫或提供聯絡所用，而係以另一門
    號即0000000000號門號聯繫或留存供聯絡所用等情，業據證
    人即被害人戊○○、乙○○、癸○○、丁○○於警詢時證述
    明確（參偵一卷第23、26、28、33頁），從而，此部分之犯
    罪事實自與被告之上開門號無涉，起訴書認被告亦涉有此部
    分幫助詐欺取財犯嫌，顯有誤會，併此指明。
五、綜上所述，檢察官所舉上開證據，僅得證明上開以被告名義
    申請之威寶電信公司預付卡門號，確實經詐欺集團用以對如
    附表一所示被害人為詐欺取財之犯行，惟尚無法遽認該門號
    確為被告所申請，並曾交付身分證件或門號予詐欺集團使用
    ，而幫助該詐欺集團人員實施詐欺取財之犯行。本件檢察官
    認被告所涉犯嫌所憑之證據，尚無從說服本院達於通常一般
    之人均不致有所懷疑，而得確信其為真實之程度，即難據以
    為被告不利之認定，自屬不能證明被告犯罪，爰依前開之說
    明，自應為被告無罪之諭知。
六、末本案既為被告無罪之諭知，則臺灣高雄地方法院檢察署99
    年偵字第12949 號移送併辦部分，與本案即無裁判上一罪之
    關係，本院自無從加以審理，是併案部分應退由檢察官另行
    依法處理，附此敘明。
據上論斷，應依刑事訴訟法第301 條第1 項，判決如主文。
本案經檢察官余彬誠到庭執行職務。
中    華    民    國    99    年     7    月    30    日
                  刑事第十五庭  審判長法  官    莊珮君
                                      法  官    吳佳樺
                                      法  官    王俊彥
如不服本判決應於收受判決後10日內向本院提出上訴書狀，並應
敘述具體理由。其未敘述上訴理由者，應於上訴期間屆滿後20日
內向本院補提理由書(均須按他造當事人之人數附繕本)「切勿逕
送上級法院」。
以上正本證明與原本無異。
中    華    民    國    99    年     7    月    30    日
                                      書記官    黃園芳
┌─────────────────────────────────────┐
│附表一：                                                                  │
├──┬──────┬───┬──────────────────┬────┤
│編號│   時  間   │被害人│           詐  騙  方  法           │  備註  │
│    │  （民國）  │      │             （新臺幣）             │        │
├──┼──────┼───┼──────────────────┼────┤
│ 1  │98年6 月19日│丙○○│由該集團成員在露天拍賣網站佯裝販賣  │即起訴書│
│    │            │      │wii 遊戲機主機1 台，並提供被告上開門│附表編號│
│    │            │      │號供買家聯繫，致丙○○陷於錯誤，議價│1 。    │
│    │            │      │購買並於98年6 月19日，匯款5,000 元至│        │
│    │            │      │該集團指定之陳世倫名下帳戶內。      │        │
├──┼──────┼───┼──────────────────┼────┤
│ 2  │98年6 月18日│丑○○│由該集團成員在奇摩拍賣網站佯裝販賣CA│即起訴書│
│    │            │      │NON 型號500D數位相機，並提供被告上開│附表編號│
│    │            │      │門號供買家聯繫，致丑○○陷於錯誤，議│2 。    │
│    │            │      │價購買並於翌日即98年6 月19日，以ATM │        │
│    │            │      │操作轉帳10,000元至該集團指定之趙金玉│        │
│    │            │      │名下帳戶內。                        │        │
├──┼──────┼───┼──────────────────┼────┤
│ 3  │98年6 月18日│甲○○│由該集團成員在露天拍賣網站佯裝販賣筆│即起訴書│
│    │            │      │記型電腦1 台，並以被告上開門號聯繫王│附表編號│
│    │            │      │怡方，致甲○○陷於錯誤，下標購買並於│3 。    │
│    │            │      │98年6 月18日匯款5,000 元至該集團指定│        │
│    │            │      │之趙金玉帳戶內。                    │        │
├──┼──────┼───┼──────────────────┼────┤
│ 4  │98年6 月18日│己○○│由該集團成員在奇摩拍賣網站佯裝販賣  │即起訴書│
│    │            │      │NOKIA5800 手機全配之商品，並以被告上│附表編號│
│    │            │      │開門號聯繫己○○，致己○○陷於錯誤，│7 。    │
│    │            │      │下標購買並於98年6 月18日匯款轉帳1 萬│        │
│    │            │      │元至該集團指定之趙金玉名下帳戶內。  │        │
├──┼──────┼───┼──────────────────┼────┤
│ 5  │98年6 月18日│辛○○│由該集團成員在露天拍賣網站佯裝販售  │即起訴書│
│    │            │      │NOKIA5800 手機，並以被告上開門號聯繫│附表編號│
│    │            │      │辛○○，致辛○○陷於錯誤，下標購買並│9 。    │
│    │            │      │於98年6 月18日匯款轉帳1 萬元至該集團│        │
│    │            │      │指定之陳松霖名下帳戶內。            │        │
├──┼──────┼───┼──────────────────┼────┤
│ 6  │98年6 月19日│子○○│由該集團成員在奇摩拍賣網站佯裝販售筆│即起訴書│
│    │            │      │記型電腦1 台，並以被告上開門號聯繫鄭│附表編號│
│    │            │      │敏如，致子○○陷於錯誤，下標購買並於│10。    │
│    │            │      │98年6 月19日匯款18,000元至該集團指定│        │
│    │            │      │之宋文毓名下帳戶內。                │        │
├──┼──────┼───┼──────────────────┼────┤
│ 7  │98年6 月20日│庚○○│由該集團成員在露天拍賣網站佯裝販售筆│即起訴書│
│    │            │      │記型電腦1 台，並以被告上開門號聯繫陳│附表編號│
│    │            │      │盈秀，致庚○○陷於錯誤，下標購買並於│11。    │
│    │            │      │98年6 月20日匯款2 萬元至該詐欺集團指│        │
│    │            │      │定之陳世倫名下帳戶內。              │        │
└──┴──────┴───┴──────────────────┴────┘
┌─────────────────────────────────────┐
│附表二：                                                                  │
├──┬──────┬───┬──────────────────┬────┤
│編號│   時  間   │被害人│          詐  騙  方  法            │  備註  │
│    │  （民國）  │      │            （新臺幣）              │        │
├──┼──────┼───┼──────────────────┼────┤
│ 1  │98年6 月18日│戊○○│由該集團成員在奇摩拍賣網站佯裝販賣諾│即起訴書│
│    │            │      │基亞5800手機，並以被告上開門號聯繫許│附表編號│
│    │            │      │政毅，致戊○○陷於錯誤，下標購買並於│4 。    │
│    │            │      │98年6 月18日匯款5,100 元至該集團指定│        │
│    │            │      │之趙金玉名下帳戶內。                │        │
├──┼──────┼───┼──────────────────┼────┤
│ 2  │98年6 月18日│乙○○│由該集團成員在奇摩拍賣網站佯裝販賣腳│即起訴書│
│    │            │      │踏車1 部，並以被告上開門號聯繫乙○○│附表編號│
│    │            │      │，致乙○○陷於錯誤，下標購買並於98年│5 。    │
│    │            │      │6 月18日匯款6,000 元至該集團指定之趙│        │
│    │            │      │金玉名下帳戶內。                    │        │
├──┼──────┼───┼──────────────────┼────┤
│ 3  │98年6 月18日│癸○○│由該集團成員在奇摩拍賣網站佯裝販賣  │即起訴書│
│    │            │      │NOKIA5800 手機全配之商品，並以被告上│附表編號│
│    │            │      │開門號聯繫癸○○，致癸○○陷於錯誤，│6 。    │
│    │            │      │下標購買並於98年6 月18日匯款3,000 元│        │
│    │            │      │至該集團指定之趙金玉名下帳戶內。    │        │
├──┼──────┼───┼──────────────────┼────┤
│ 4  │98年6 月18日│丁○○│由該集團成員在雅虎奇摩網站佯裝販賣  │即起訴書│
│    │            │      │SHARP 手機，致丁○○陷於錯誤，下標購│附表編號│
│    │            │      │買並於98年6 月18日匯款轉帳8,000 元至│8 。    │
│    │            │      │該集團指定之趙金玉名下帳戶內。      │        │
└──┴──────┴───┴──────────────────┴────┘

司法院資訊處製作；財團法人民間司法改革基金會備份。
